【裁判字號】    98,台上,1634
【裁判日期】    980903
【裁判案由】    損害賠償
【裁判全文】
最高法院民事判決            九十八年度台上字第一六三四號
上  訴  人  乙○○（簡懋彥、簡邦彥、乙○○之合夥）
訴訟代理人  林辰彥律師
上  訴  人  甲○○○公司（VIETNAM OCEAN SHIPPING CO.）
法定代理人  丙○○○○○ ○○○ ○○○○
訴訟代理人  張慧婷律師
上列當事人間請求損害賠償事件，兩造對於中華民國九十八年
二月二十七日台灣高等法院高雄分院第二審更審判決（九十七
年度海商上更(一)字第二號），各自提起上訴，本院判決如下：
    主  文
原判決除假執行部分外廢棄，發回台灣高等法院高雄分院。
    理  由
本件上訴人乙○○（即簡懋彥、簡邦彥、乙○○之合夥）主張：
伊所有基隆籍滿載八號漁船（下稱滿載八號），於民國九十年一
月三十一日下午一時三十分許自基隆港出港，同日晚間十一時許
航至富貴角外海四五浬處（北緯二五度五四．六分，東經一二一
度○六．四五分），遭對造上訴人VIETNAM OCEAN SHIPPING CO.
（下稱甲○○○公司）所屬永順輪商船（下稱永順輪）自其右後
方追越撞擊沈沒。永順輪未依船舶避撞規則行駛，為有過失，伊
因此受有船體設備、船艙燃油、營利、現金等損失，應由甲○○
○公司負損害賠償責任等情，爰依海商法第九十六條及民法第一
百八十四條、第一百八十八條規定，求為命甲○○○公司給付伊
新台幣（以下如未註明外國幣別均同）八百九十一萬元及美金一
萬四千元並加計法定遲延利息之判決（逾上開部分之請求，第一
審判決上訴人乙○○敗訴，已告確定）。
上訴人甲○○○公司則以：永順輪於事故當時正航行於北緯二五
度五四點一分至四五分、東經一二一度一四點二分至東經一二一
度○三點○五分，距滿載八號最近之距離達十五公里之遙，尚未
到達事故之海域。且永順輪之航向為二一九度，滿載八號航向為
三二○度，兩船以二五○度之夾角交叉航行，永順輪之位置在滿
載八號之右前方，如確有碰撞情事，亦非係自滿載八號後方追撞
該船。縱認永順輪有撞及滿載八號應負過失責任，然滿載八號未
依法配置船舶安全航行所須之最低員額，於航行中未採取必要之
安全瞭望，避免發生碰撞，與有過失等語，資為抗辯。
原審將第一審所為命甲○○○公司給付超過二百六十五萬二千七
百五十九元及美金四千二百元本息部分廢棄，改判駁回乙○○該
部分之訴，並駁回甲○○○公司其餘上訴，係以：滿載八號於前
揭時地遭他船撞毀沉沒。而永順輪於九十年一月三十一日二十三
時之航行位置係在北緯二十五度四十八‧四分、東經一二一度八
分，與系爭事故發生地點相當接近，於九十年二月一日於北緯二
十三度十三分、東經一一九度五十分海域中行駛，遭海洋巡防總
局岸巡總隊第五海巡隊於同日十七時五十分在北緯二十二度八分
、東經一一九度五十分之海域拘捕至高雄港等情，為兩造所不爭
執。就永順輪上開行駛之經緯度，委請中華民國船長公會（下稱
船長公會）以全球定位系統繪製航路圖及海軍雷達偵測系爭事故
發生時海域之船舶航跡紀錄為鑑定，認定永順輪於系爭事故發生
時確曾經過系爭海域無訛。參以永順輪左舷水線下吃水深約一公
尺半，船首前艙中間吃水深約一公尺半處，留有不規則之新擦痕
，該擦痕係由船首往船尾刮擦過去；左舷中段前水線下吃水深約
四．七公尺處，發現有長三公尺寬○．五公尺之擦撞痕跡；左舷
中段後水線下吃水深約五公尺處，有長二公尺寬○．五公尺之擦
撞痕跡，船體均留有藍色油漆，經台灣高雄地方法院檢察署（下
稱高雄地檢署）檢察官指派高雄港務局海事課長鄭葉華會同潛水
人員李清華深入永順輪吃水線以下船體檢視勘查明確，並將採自
永順輪船上微量遺留之藍色油漆，送內政部警政署刑事警察局鑑
定結果，該油漆與滿載八號所使用之油漆相似，由該等跡證足認
滿載八號係遭永順輪碰撞而沈沒。按西元一九七二年國際海上航
行安全避碰規則（下稱避碰規則）第五條規定：每艘船隻均須使
用視覺、聽覺以及適合當時環境和情況之一切可用方法，隨時保
持適當瞭望，以便對局面和碰撞危險作出全面評估。第十五條規
定：當兩艘機動船交叉相遇而涉及碰撞危險時，有他船在其右舷
之船隻須讓路給他船；如果環境允許，則須避免從他船前方橫越
。第十七條規定：兩船中如有一船須讓路，則另一船須保持其航
向和航速；但須保持其航向和航速之船隻一旦發覺應依規定讓路
之船未遵從本規則條文採取適當行動時，則可以單憑其自身之操
縱，採取避碰行動。不論何種原因，當按規定須保持航向和航速
之船隻發覺本船逼近到單憑讓路船之行動已不能避免碰撞時，則
須採取最有助於避碰之行動。查永順輪於系爭事故發生時通過系
爭海域以東南向二一九度方位航行；滿載八號以西北向三二○度
方位航行，兩船以夾角一○一度之東南向及西北向交叉相遇，船
長公會之鑑定亦同此見解。依此交叉相遇角度而觀，永順輪在滿
載八號右舷，為直航船舶，滿載八號為讓路船舶，依避碰規則第
十五條規定，滿載八號有義務採取避碰行為。再系爭事故發生時
之海象為西北風四級、中浪、能見度四浬一節，有永順輪航海日
誌可憑，依船長公會鑑定意見所示，兩船之相互接近應可互見航
行燈。惟兩船於發生碰撞前，均未能察覺對方接近，而發生碰撞
，足認兩船均違反避碰規則第五條所定應保持正確瞭望之義務，
致未能察覺而發生碰撞。而滿載八號總噸位為一百八十八噸，未
依行政院農業委員會規定，配置至少四名船員，由簡懋彥擔任駕
駛，且事故發生時正與輪機長在駕駛艙內談話，足認滿載八號於
系爭事故發生時並無瞭望者，因而對永順輪自右舷駛來，根本不
知應避讓航道，亦未採取避讓措施，依前揭避碰規則第十五條及
第五條規定，應認滿載八號船長有主要過失。永順輪為直航船舶
，然亦未保持正確瞭望，致無從發現滿載八號，未自行讓路，採
取避碰措施，有違避碰規則第十七條規定，亦與有過失。是應認
滿載八號船長就系爭船舶碰撞事故之發生，應負百分之七十之過
失責任，永順輪船長應負百分之三十過失責任。船長公會之鑑定
亦同此見解。滿載八號因系爭事故所受損害額計八百八十四萬二
千五百三十一元（船體設備損失六百五十萬元、船艙燃油損失五
十四萬二千五百三十一元、滿載八號船體重建六個月期間之船主
營利損失一百八十萬元）及原船備用現金美金一萬四千元。依兩
船過失比例計算，則乙○○請求甲○○○公司賠償於二百六十五
萬二千七百五十九元及美金四千二百元暨其法定遲延利息範圍應
予准許，逾上開部分之請求，則不應准許等詞，為其判斷之基礎
。
按非法人之團體，設有代表人或管理人者，有當事人能力，為民
事訴訟法第四十條第三項所明定。是以合夥組織，如具備非法人
團體之要件者，有當事人能力，得以合夥名義為當事人，而以其
代表人為法定代理人；如未具備非法人團體之要件者，該合夥組
織固無當事人能力，不得以該合夥名義為當事人，惟合夥財產既
為合夥人全體之公同共有，即應列全體合夥人為當事人，否則，
當事人之適格即有欠缺。本件原告為合夥組織，是否具備非法人
團體之要件，原審未予釐清，率認得以該合夥組織為當事人，乙
○○為法定代理人，或逕將之改列為「乙○○（簡懋彥、簡邦彥
、乙○○之合夥）」，即以乙○○為當事人，對之為裁判，依上
說明，自有可議。次按法院固得審酌鑑定人依其特別知識就鑑定
事項所陳述之鑑定意見，依自由心證判斷事實之真偽，然就鑑定
意見之可採與否，仍應踐行調查證據之程序而後定其取捨，倘不
問鑑定意見所由生之理由如何，遽採為裁判之依據，不啻將採證
認事之職權，委諸鑑定人，與鑑定僅為調查證據方法之一種之趣
旨，殊有違背。本件系爭事故原審先函請交通部基隆港務局海事
審議委員會（下稱基隆港務局）為鑑定，該鑑定機關於九十七年
七月二十一日函復應請永順輪船長及相關船員來台說明，以釐清
系爭事故發生時間、二船位置及相關各點（見原審更(一)卷一三六
頁），甲○○○公司未予配合，乃又函請船長公會為鑑定，船長
公會未說明毋須依基隆港務局函示方法查證之理由，徒憑永順輪
船長海事報告、航海日誌座標資料及海圖等書證，即作成鑑定結
果。而乙○○就兩船於事故發生前及事故發生時之航向及航速，
仍有諸多疑義，乃聲請原審傳訊鑑定人到庭說明（見原審更(一)卷
二七一頁～二七四頁），且甲○○○公司亦否認其為肇事船舶，
聲請向刑事庭調閱完整之「海軍雷達掃瞄航跡圖」再為查明（見
原審更(一)卷二六四頁、三一三頁），兩造均不服船長公會鑑定之
結果，原審未踐行調查程序，遽採為裁判之依據，自有未洽。次
查原審依高雄地檢署檢察官勘驗結果，認定永順輪「船首二處留
有藍色油漆並有新擦痕、是由船首往船尾刮擦過去」、「船首前
艙中間吃水深約一公尺半處，留有不規則之新擦痕，該擦痕係由
船首往船尾刮擦過去」，永順輪之船首往船尾既有新擦痕，則乙
○○主張：滿載八號係遭永順輪自「右後方追越」而撞及，是否
全然無據，即有待推敲。再查，甲○○○公司辯稱永順輪之航向
為二一九度，滿載八號航向為三二○度，兩船以二五○度之夾角
交叉航行，永順輪之位置在滿載八號之右前方（見一審卷一○七
頁），乙○○則主張永順輪在滿載八號右後方，係追越撞及滿載
八號，兩船於事故發生前之航向夾角角度，究為二五○度或一○
一度？永順輪究在滿載八號右舷之後方或前方？乙○○主張滿載
八號係遭永順輪自右後方追越，因何不足採取？此與何船負有避
碰義務之認定攸關，船長公會之鑑定報告並未釐清，原審就此復
未查明審認，逕認兩船係「交叉相遇」，永順輪在滿載八號右舷
，為直航船舶，滿載八號為讓路船舶，滿載八號有義務採取避碰
行為，為不利乙○○之判斷，並有可議。末查乙○○一再主張：
船舶配置船員人數，自出港后，船長依法有權視船舶需要准部分
船員請假離船回港，無須受制「最低員額規定」之限制，且滿載
八號在未進行撈捕魚獲作業情況，二名船員請假回港，不影響航
行安全，船長視船舶狀況予以准許，洵無未合。倘非永順輪自右
後方追撞，不可能發生系爭事故，系爭事故發生與滿載八號當時
配置船員人數並無相當因果關係，此與兩造過失責任及其重輕之
判斷所關頗切，且攸關甲○○○公司賠償金額多寡之認定。原審
恝置未論，遽認滿載八號應負百分之七十之過失責任，永順輪應
負百分之三十之過失責任，自難昭折服。兩造上訴論旨分別指摘
原判決其敗訴部分為不當，聲明廢棄，均非無理由。
據上論結，本件兩造上訴均有理由。依民事訴訟法第四百七十七
條第一項、第四百七十八條第二項，判決如主文。
中    華    民    國  九十八  年    九    月    三    日
                      最高法院民事第一庭
                          審判長法官  蕭  亨  國
                                法官  葉  勝  利
                                法官  高  孟  焄
                                法官  鄭  玉  山
                                法官  許  正  順
      本件正本證明與原本無異
                                      書  記  官
中    華    民    國  九十八  年    九    月   十七   日
                                                      K


司法院資訊處製作；財團法人民間司法改革基金會備份。
